【裁判字號】    96,重訴,1250
【裁判日期】    970516
【裁判案由】    土地所有權移轉登記
【裁判全文】
臺灣臺北地方法院民事判決            96年度重訴字第1250號
原      告  昱錩建設股份有限公司
                      1樓
法定代理人  甲○○
訴訟代理人  徐南城律師
被      告  乙○○
訴訟代理人  陳靜育律師
上列當事人間請求土地所有權移轉登記事件，本院於中華民國97
年4 月25日言詞辯論終結，判決如下：
    主      文
原告之訴駁回。
訴訟費用由原告負擔。
    事實及理由
一、按當事人得以合意定第一審管轄法院。但以關於由一定法律
    關係而生之訴訟為限。民事訴訟法第24條第1 項定有明文。
    查兩造簽訂之協議書約定，因該協議書所生爭議，雙方同意
    以本院為第一審管轄法院，有系爭協議書第8 條在卷可稽，
    按之上開規定，本院自有管轄權，合先敘明。
二、原告起訴主張：
  (一)先位部分：
    兩造於民國96年1 月8 日簽訂協議書，由原告以新臺幣（下
    同）9,016 萬元，向被告購買如附表所示坐落臺北市○○區
    ○○段二小段417 、421 、422 、423 、424 地號土地，約
    定原告應於簽訂系爭協議書同時給付被告50萬元，被告應於
    96年1 月31日前，協同上開417 、424 地號土地（權利範圍
    ：全部、1/8） 所有權人王素清至原告公司所在地辦理簽約
    手續，並應於原告給付被告750 萬元同時交付過戶所需文件
    ，如王素清所有之上開土地已移轉登記予被告，或移轉登記
    之申請送件至地政事務所，尚未完成登記時，被告至遲應於
    96年3 月10日前以其名義就全部土地與原告正式簽訂買賣契
    約書，被告所有土地之貸款，概由原告自尾款扣除代為償還
    。按買賣契約以價金及標的物為其要素，系爭協議書已就買
    賣標的物、買賣價金及其支付方法、鑑界、點交等事項明確
    約定，其因具備買賣契約之要件，契約業已成立，茲因王素
    清所有之上開土地業於96年2 月14日移轉登記予被告，爰依
    系爭協議書約定，請求被告將如附表所示土地移轉登記予原
    告等語。並聲明：被告應將如附表所示土地移轉登記予原告
    。
  (二)備位部分：
    如本院認系爭協議書為預約，原告不得逕依系爭協議書請求
    被告將如附表所示土地移轉登記予原告，惟原告既於簽訂系
    爭協議書同時給付被告50萬元，王素清所有之上開土地復於
    96年2 月14日移轉登記予被告，依系爭協議書第3 約定，被
    告至遲應於96年3 月10日前以其名義就全部土地與原告正式
    簽訂買賣契約書，經原告多次催告被告履約，均未獲置理，
    爰依上開約定，請求被告就如附表所示土地與原告簽訂買賣
    契約書，並於簽訂買賣契約書後，將如附表所示土地移轉登
    記予原告等語。並聲明：被告應就如附表所示土地與原告簽
    訂買賣契約書，並將如附表所示土地移轉登記予原告。
三、被告抗辯：
  (一)先位部分：
  1.系爭協議書第2 條約定：「雙方議定於民國96年元月31日前
    ，乙方（按即被告）協同前土地417 地號及424 地號之土地
    所有權人王素清，至甲方（按即原告）公司所在地辦理簽約
    手續」，第3 條約定：「前揭417 地號王素清持分全部及42
    4 地號持分1/8 ，若已土地過予乙方（或過戶送件至地政事
    務所，尚未完成登記時。），則甲方同意乙方至遲於民國96
    年3 月10日前，右述土地全部以乙方名義與甲方正式簽買賣
    契約書」，自上開約定載明「至甲方公司所在地辦理簽約手
    續」、「與甲方正式簽買賣契約書」等語，可知系爭協議書
    為預約而非本約。而證人江松憲證稱：「要等王素清的部分
    過戶給乙○○後，再由乙○○簽一個正式的合約，正式合約
    簽的內容是包括全部5 筆土地，期限是在96年3 月10日之前
    ，簽訂系爭協議的時間是96年1 月8 日，這兩個月的期間就
    是要給乙○○去請王素清辦過戶之事」等語，證人林柏權證
    稱：「我是當初的仲介，簽協議書時我有在場，雙方約定等
    王素清的土地過戶後，再就全部的5 筆土地再簽一個正式的
    合約」等語，亦足證系爭協議書為預約而非本約。況原告於
    96 年3月27日催告函亦稱：「雙方約定最遲於民國96年3 月
    1 日前簽訂買賣契約書」等語。是系爭協議書為預約而非本
    約，原告主張系爭協議書為本約，並請求被告將如附表所示
    土地移轉登記予原告，於法無據。
  2.縱本院認系爭協議書為本約，惟依民法166 條規定，契約當
    事人約定其契約須用一定方式者，在該方式未完成前，推定
    其契約不成立，系爭協議書第2 條、第3 條既約定兩造應簽
    訂正式買賣契約書，於雙方未正式簽訂書面買賣契約前，兩
    造間買賣契約自無由成立。且依系爭協議書第2 條約定，被
    告於原告交付前揭750 萬元款項同時，始負有將過戶文件交
    付兩造分別指定之代書保管之義務，原告既未交付上開款項
    予被告，被告自無交付過戶文件之義務。況該約定僅約明被
    告應交付過戶文件，原告請求被告將如附表所示土地移轉登
    記予原告，與約定內容不符，自不足採。
  3.聲明：駁回原告之訴。
  (二)備位部分：
  1.依系爭協議書第3 條約定，兩造應於96年3 月10日前完成正
    式買賣契約書之簽訂，兩造屆期未能完成正式買賣契約書之
    簽訂，系爭協議書自因96年3 月10日期限屆至而失其效力，
    原告依該協議書約定請求被告訂定正式買賣契約書，殊無可
    採。
  2.系爭協議書雖為預約，惟系爭協議書第7 條約定：「本協議
    書條款均經甲乙雙方同意簽訂，不許違反。若甲方違約，由
    乙方沒收已付之全部款項。若乙方違約，則乙方須一次以現
    金退還新臺幣50萬元整並賠償新臺幣50萬元整之違約金，絕
    無異議」，此為被告不出售之保留約定，亦即被告不願出售
    或就正式買賣條件無法達成協議時，被告即得解除系爭協議
    書，並將受領之50萬元返還原告。兩造簽訂系爭協議書後，
    就正式買賣條件始終未能意思表示合致，被告於96年4 月1
    日催告原告就系爭買賣金尾款8,216 萬元之給付提出金融機
    構證明文件，原告迄未提出，被告乃先後於96年4 月4 日、
    96 年7月31日依上開保留之解除權解除系爭協議書，系爭協
    議書既經合法解除，被告受領之50萬元亦於96年9 月26日返
    還原告，被告自無依系爭協議履行之義務，原告依該協議書
    約定請求被告訂定正式買賣契約書，自屬無據。
  3.聲明：原告之訴駁回。
四、兩造不爭執之事項：
  (一)兩造於96年1 月8 日簽訂協議書，由原告以9,016 萬元，向
    被告購買如附表所示坐落臺北市○○區○○段二小段417 、
    421 、422 、423 、424 地號土地，約定原告應於簽訂系爭
    協議書同時給付被告50萬元，被告應於96年1 月31日前，協
    同上開417 、424 地號土地（權利範圍：全部、1/8） 所有
    權人王素清至原告公司所在地辦理簽約手續，並應於原告給
    付被告750 萬元同時交付過戶所需文件，如王素清所有之上
    開土地已移轉登記予被告，或移轉登記之申請送件至地政事
    務所，尚未完成登記時，被告至遲應於96年3 月10日前以其
    名義就全部土地與原告正式簽訂買賣契約書〔臺灣士林地方
    法院96年度重訴字第229 號卷（以下簡稱士院卷）第16-17
    頁]。
  (二)原告業於簽訂系爭協議書時給付被告50萬元（士院卷第18頁
    ）。
  (三)系爭417 、424 地號土地（權利範圍：全部、1/8） 於系爭
    協議書簽訂時，為王素清所有，嗣於96年2 月14日移轉登記
    予被告（士院卷第19-20 頁）。
  (四)被告先後於96年4 月4 日、96年7 月31日以存證信函解除系
    爭協議書（本院卷第24-25頁）。
五、得心證之理由：
  A.先位部分：
    原告主張系爭協議書已就買賣標的物、買賣價金及其支付方
    法、鑑界、點交等事項明確約定，其因具備買賣契約之要件
    ，契約業已成立，被告應將如附表所示土地移轉登記予原告
    等語，為被告所否認，並以前詞置辯，是本訴部分所應審究
    者，為系爭協議書之性質為本約或預約？原告得否逕依系爭
    協議書請求被告將如附表所示土地移轉登記予原告？茲論述
    如下：
  (一)按契約有預約與本約之分，兩者異其性質及效力，預約權利
    人僅得請求對方履行訂立本約之義務，不得逕依預定之本約
    內容請求履行，次按買賣預約，非不得就標的物及價金之範
    圍先為擬定，作為將來訂立本約之張本，但不能因此即認買
    賣本約業已成立。而當事人訂立之契約，究為本約或係預約
    ，則應就當事人之意思定之，當事人之意思不明或有爭執時
    ，應通觀契約全體內容是否包含契約之要素，及得否依所訂
    之契約即可履行而無須另訂本約等情形決定之（最高法院61
    年臺上字第964 號判例、85年度臺上字第2396號判決意旨參
    照）。
  (二)經查系爭協議書係由兩造簽訂，簽訂之時，系爭417 、424
    地號土地（權利範圍：全部、1/8） 仍登記為王素清所有，
    為兩造所不爭。而依系爭協議書約定，王素清所有之上開土
    地如未移轉登記予被告，被告應於96年1 月31日前，協同王
    素清，或提出法院認證之授權書由其代理王素清至原告公司
    所在地辦理簽約手續，如已移轉登記予被告，或移轉登記之
    申請送件至地政事務所，惟尚未完成登記，則被告至遲應於
    96 年3月10日前以其名義就全部土地與原告正式簽訂買賣契
    約書，復有系爭協議書第2 條、第3 條在卷可憑（士院卷第
    16 頁） 。又系爭協議書於96年1 月8 日簽訂，原告同意延
    至96 年3月10日再行簽訂正式買賣契約，目的在於預留期間
    供被告處理王素清所有上開土地之移轉登記事宜，兩造約定
    待王素清所有之上開土地移轉登記予被告後，就全部土地另
    行簽訂一正式買賣契約，原告再據以向銀行辦理貸款信託保
    證付款，亦據證人江松憲即系爭協議書見證人於本院審理時
    ，證稱：「要等王素清的部分過戶給乙○○後，再由乙○○
    來簽一個正式的合約，正式合約簽的內容是包括全部五筆土
    地，期限是在96年3 月10日之前，簽訂系爭協議的期間是96
    年1 月8 日，這兩個月的期間就是要給乙○○去請王素清辦
    理過戶之事，雙方約定要等正式簽約以後才去辦貸款信託保
    證付款，因為要簽正式的合約以後，銀行才會受理」等語（
    本院卷第36頁背面），及證人林柏權即系爭土地買賣仲介於
    本院審理時，證稱：「我是當初的仲介，簽協議書時我有在
    場，雙方約定等王素清的土地過戶後，再就全部的五筆土地
    再簽一個正式的合約」等語（本院卷第37頁背面）。參以系
    爭協議書第2 條、第3 條已約明兩造應另行簽訂買賣契約書
    ，且系爭協議書見證人、系爭買賣仲介均證稱兩造約定須另
    行簽訂一正式賣賣契約等語，並衡以系爭協議書簽訂時，部
    分買賣標的物仍屬王素清所有，兩造並以該等土地是否移轉
    登記予被告，分別定其應行簽訂正式買賣契約之契約主體，
    兩造於簽訂系爭協議書時，系爭買賣契約主體尚屬未定，或
    由王素清、被告為出賣人，或由被告為出賣人，依當時情節
    ，如不再行訂定買賣契約，無從依該協議書逕為履行，而達
    原告買受如附表所示土地之目的等節，另酌以系爭買賣尾款
    應由原告向銀行辦理貸款信託保證付款，因系爭協議書就系
    爭買賣契約主體未能特定，原告須待正式買賣契約簽訂後，
    始得據以向銀行辦理貸款信託保證付款，兩造確有再行簽訂
    買賣契約之必要等情，足見系爭協議書僅就系爭買賣標的物
    及價金之範圍先為擬定，以為將來簽訂本約之張本，其性質
    為預約，尚不得因系爭協議書已就買賣標的物及買賣價金予
    以約明，即遽論兩造簽訂之系爭協議書具本約之性質。
  (三)矧系爭協議書既為預約而非本約，揆諸前揭說明，原告僅得
    請求被告履行簽訂本約之義務，尚不得逕依預定之本約內容
    請求被告履行，原告主張系爭協議書已具備買賣契約之要件
    ，被告應將如附表所示土地移轉登記予原告等語，核非有據
    ，不應准許。
  B.備位部分：
    原告主張其已於簽訂系爭協議書同時給付被告50萬元，王素
    清所有之上開土地復於96年2 月14日移轉登記予被告，依系
    爭協議書第3 約定，被告應以其名義就全部土地與原告正式
    簽訂買賣契約書，並於簽訂買賣契約書後，將如附表所示土
    地移轉登記予原告等語，為被告所否認，並以前詞置辯，是
    備位部分所應審究者，為(一)系爭協議書是否因訂定正式買賣
    契約書之期限屆至而失其效力？(二)系爭協議書第7 條約定之
    性質為何？(三)系爭協議書是否業經合法解除？(四)原告得否請
    求被告於簽訂買賣契約書後，將如附表所示土地移轉登記予
    原告？茲論述如下：
  (一)按民法第102 條第2 項所定附終期之法律行為，係指約明期
    限屆滿時，當然失其效力之法律行為而言。查兩造簽訂之系
    爭協議書，約定王素清所有之上開土地如未移轉登記予被告
    ，被告應於96年1 月31日前，協同王素清至原告公司所在地
    辦理簽約手續，如已移轉登記予被告，或移轉登記之申請送
    件至地政事務所，惟尚未完成登記，則被告至遲應於96年3
    月10日前以其名義就全部土地與原告正式簽訂買賣契約書，
    僅係約明應為履行之期限而已，非屬民法第102 條第2 項所
    定附終期之法律行為，被告抗辯系爭協議書因期限屆至未簽
    訂正式買賣契約書而失其效力等語，核非可採。
  (二)次按定金之性質，因其作用之不同，可分為證約定金、成約
    定金、違約定金、解約定金、立約定金，所謂解約定金，係
    以定金為保留解除權之代價，定金付與人得拋棄定金，以解
    除契約，定金收受人亦得加倍返還定金，以解除契約，惟此
    項解除須於相對人著手履行前為之，相對人已著手履行時，
    則不得再為此項解除權之行使（最高法院72年臺上字第85號
    判例意旨參照）。查「簽訂本協議書之同時，甲方（按即原
    告）付款新臺幣伍拾萬元整予乙方（按即被告）」、「本協
    議書條款均經甲乙雙方同意簽訂，不許違反。若甲方違約，
    由乙方沒收已付之全部款項。若乙方違約，則乙方須一次以
    現金退還新臺幣伍拾萬元整並賠償新臺幣伍拾萬元整之違約
    金。絕無異議」，系爭協議書第1 條、第7 條約定甚明，觀
    諸該第7 條約定之內容，顯係約定原告如違約，得拋棄該50
    萬元以解除契約，被告如違約，則得加倍返還該50萬元以解
    除契約，核其性質，應屬解約定金，揆諸前揭說明，被告非
    不得於原告履行前行使其解除權。
  (三)承前所述，系爭協議書為預約，兩造負有履行訂立本約之義
    務，茲原告尚未履行系爭協議書訂立買賣契約之義務，而被
    告復於96年4 月4 日、96年7 月31日以存證信函解除系爭協
    議書，並於本院審理時補陳其解除系爭協議書係屬上開保留
    解除權之行使，依上所述，堪認系爭協議書業經合法解除。
    雖被告未能依限與原告簽訂正式買賣契約，其就系爭協議書
    之履行顯有可歸責之事由，惟上開保留解除權之行使，與法
    定解除權之行使，二者性質不同，不以有法定解除原因存在
    為要件，縱違約者為被告，亦屬被告應否返還受領之50萬元
    及另行賠償50萬元之問題，被告仍非不得依系爭協議書第7
    條約定解除系爭協議書，原告主張被告無解除權，其解除系
    爭協議書不合法等語，尚非可採。
  (四)矧系爭協議書既經合法解除，系爭協議書即溯及失其效力，
    被告已無依系爭協議書履行之義務，原告主張被告應以其名
    義就全部土地與原告正式簽訂買賣契約書等語，即非正當，
    不應准許。至原告另請求被告於簽訂買賣契約書後，將如附
    表所示土地移轉登記予原告部分，因系爭協議書業經合法解
    除，且系爭協議書為預約，原告本不得逕依預定之本約內容
    請求履行，是其請求被告於簽訂買賣契約書後，將如附表所
    示土地移轉登記予原告，亦屬無據，自應駁回。
  C.綜上，系爭協議書為預約，且業經被告合法解除，被告已無
    依系爭協議書履行之義務，則原告本於系爭協議書約定為先
    位、備位請求，均非有據，不應准許。
六、從而，原告依系爭協議書約定，先位請求被告將如附表所示
    土地移轉登記予原告，備位請求被告應就如附表所示土地與
    原告簽訂買賣契約書，並將如附表所示土地移轉登記予原告
    ，為無理由，應予駁回。
七、本件事證已臻明確，兩造其餘攻擊防禦方法及所提證據，核
    與本件判決結果不生影響，爰不另一一論述，併予敘明。
八、結論：本件原告之訴為無理由，依民事訴訟法第78條，判決
    如主文。
中    華    民    國    97    年    5     月    16    日
                  民事第二庭    法  官  陳秀貞
以上正本係照原本作成。
如對本判決上訴，須於判決送達後20日內向本院提出上訴狀。
中    華    民    國    97    年    5     月    16    日
                                書記官  劉碧輝
附表
┌─┬──────────────┬─┬───┬──────┬─────┐
│編│土  地  坐  落              │地│面積（│所有        │權利      │
│  ├──┬──┬──┬──┬──┤  │單位：│            │          │
│  │縣市│鄉鎮○段  ○○段│地號│  │平方公│權人        │範圍      │
│號│    │市區│    │    │    │目│尺）  │            │          │
├─┼──┼──┼──┼──┼──┼─┼───┼──────┼─────┤
│1 │臺北│北投│桃源│ 2  │421 │建│  8   │乙○○      │全部      │
├─┼──┼──┼──┼──┼──┼─┼───┼──────┼─────┤
│2 │臺北│北投│桃源│ 2  │417 │建│336   │乙○○      │全部      │
│  │    │    │    │    │    │  │      │＊原登記為王│          │
│  │    │    │    │    │    │  │      │  素清所有，│          │
│  │    │    │    │    │    │  │      │  96年2 月14│          │
│  │    │    │    │    │    │  │      │  日移轉登記│          │
│  │    │    │    │    │    │  │      │  予乙○○。│          │
├─┼──┼──┼──┼──┼──┼─┼───┼──────┼─────┤
│3 │臺北│北投│桃源│ 2  │422 │建│ 38   │乙○○      │全部      │
├─┼──┼──┼──┼──┼──┼─┼───┼──────┼─────┤
│4 │臺北│北投│桃源│ 2  │423 │建│ 31   │乙○○      │全部      │
├─┼──┼──┼──┼──┼──┼─┼───┼──────┼─────┤
│5 │臺北│北投│桃源│ 2  │424 │建│237   │乙○○      │全部      │
│  │    │    │    │    │    │  │      │＊權利範圍 8│＊乙○○權│
│  │    │    │    │    │    │  │      │  分之1 原登│  利範圍原│
│  │    │    │    │    │    │  │      │  記為王素清│  為 8分之│
│  │    │    │    │    │    │  │      │  所有，96年│  7，王素 │
│  │    │    │    │    │    │  │      │  2 月14日移│  清移轉登│
│  │    │    │    │    │    │  │      │  轉登記予李│  記後，李│
│  │    │    │    │    │    │  │      │  吉祥。    │  吉祥權利│
│  │    │    │    │    │    │  │      │            │  範圍為全│
│  │    │    │    │    │    │  │      │            │  部。    │
└─┴──┴──┴──┴──┴──┴─┴───┴──────┴─────┘


司法院資訊處製作；財團法人民間司法改革基金會備份。
